臺灣臺北地方法院刑事判決　　　　　　　 94年度訴字第729號
公　訴　人　臺灣臺北地方法院檢察署檢察官
被　　　告　甲○○
選任辯護人　李漢鑫律師
上列被告因誣告案件，經檢察官提起公訴（93年度偵字第14559號）
，本院判決如下：
    主  文
甲○○意圖使他人受刑事處分，向該管公務員誣告，處有期徒刑
肆月。緩刑貳年。
    事  實
一、甲○○於民國八十九年八月三十日，前往大陸地區福建省福
    州市與乙○○結婚，並已依大陸地區之相關規定，辦妥結婚
    登記手續。甲○○嗣於八十九年九月二十日向臺北市萬華區
    第一戶政事務所辦理結婚登記。乙○○旋並於同年十一月六
    日來台依親，搬入甲○○與丙○○合租之臺北市○○區○○
    路二十五巷二十號三樓內，與甲○○共同生活。嗣甲○○覺
    得該三樓空間過於狹小，乃與乙○○於九十年間搬入同棟四
    樓。甲○○於乙○○來台後，曾提供二、三次金額的不等少
    許生活費予乙○○，後乙○○取得工作證後，即由乙○○自
    行在外擺攤賺取生活費用。於九十二年五月十九日，乙○○
    遭案外人許敏宏酒後駕車撞傷，以致無法工作，甲○○並曾
    於九十二年十月二十五日上午陪同乙○○前往國立臺灣大學
    醫學院附設醫院（下稱：臺大醫院）就醫。乙○○嗣幾次向
    甲○○索取醫藥費及生活費未果，於九十三年一月二十日，
    再度前往甲○○上開住處索取生活費，而與甲○○發生爭吵
    、拉扯，期間甲○○並曾以手推乙○○頭部撞牆等對乙○○
    為傷害行為，造成乙○○受傷，乙○○因而向本院民事庭聲
    請核發保護令（保護令之聲請，經本院於九十三年二月二十
    六日以九十三年暫家護字第三十五准予核發），並起訴請求
    甲○○給付扶養費（扶養費訴訟，經本院於九十三年十月十
    九日以九十三年度家簡字第三號判決甲○○應給付乙○○新
    臺幣【下同】十五萬四千元，已經確定）等訴訟，並對甲○○提出傷害之告訴（經本院於九十三年四月三十日以九十三
    年度易字第四○九號判處拘役三十日，已經確定，並執行完
    畢）。甲○○急於擺脫二人間之婚姻關係，竟意圖使乙○○
    及丙○○受刑事處分，而基於誣告之故意，於上開各相關案
    件進行訴訟期間之九十三年三月四日，向臺灣臺北地方法院
    檢察署具狀告發，明知其與乙○○確有結婚的真意及夫妻同
    居之實，竟虛構其與乙○○二人並無結婚之真意，而是透過
    丙○○以十萬元之代價，配合丙○○至大陸地區與乙○○假
    結婚，其與丙○○及乙○○係共同基於使公務員登載不實之
    犯意聯絡，除由甲○○於八十九年九月二十日持中華人民共
    和國結婚證書向臺北市萬華區第一戶政事務所辦理結婚登記
    外，並向海峽基金會、內政部警政署入出境管理局申請乙○○進入臺灣地區等情，誣告乙○○、丙○○二人與其共犯有
    刑法第二百十六條、第二百十四條之行使使公務員登載不實
    文書罪，及違反臺灣地區與大陸地區人民關係條例第一條、
    第十五條第一款之規定，而觸犯同條例第七十九條第一項之
    罪等罪嫌。致使臺灣臺北地方法院檢察署將丙○○、乙○○
    列為被告並進行偵查，而使其二人有受刑事處罰之虞。嗣經
    檢察官偵查結果認甲○○所告發之事實均非真實，而悉上情
    。
二、案經臺灣臺北地方法院檢察署自動檢舉偵查起訴。
    理  由
一、訊據被告甲○○坦承於八十九年八月三十日，前往大陸地區
    福建省福州市與乙○○結婚，並已依大陸地區之相關規定，
    辦妥結婚登記手續。甲○○嗣於八十九年九月二十日向臺北
    市萬華區第一戶政事務所辦理結婚登記等情不諱，惟矢口否
    認有何誣告之犯行，辯稱：確實係透過丙○○以十萬元之代
    價至大陸地區與乙○○假結婚，其與乙○○二人並無結婚之
    真意，且二人婚後亦無同居生活之事實，只是每三個月提供
    戶口名簿配合乙○○辦理延期居留而已，二人並已約定三年
    後即辦理婚登記云云。惟查：
  (一)被告甲○○坦承於八十九年八月三十日，前往大陸地區福建
    省福州市與乙○○結婚，並已依大陸地區之相關規定，辦妥
    結婚登記手續。甲○○嗣於八十九年九月二十日向臺北市萬
    華區第一戶政事務所辦理結婚登記等情，業據被告坦承在案
    ，已如前述，並有中華人民共和國出具之結婚證書（參偵字
    第一四五五九號卷第三十九至三十九頁）、戶口簿名（同上
    卷第四十頁）、戶籍謄本（參本院卷一第四十五頁）等附卷
    可稽，足信被告上開出於任意性之自白與事實相符，自堪予
    採信。
  (二)乙○○於八十九年十一月六日以依親名義入境台灣一節，此
    有內政部警政署入出境管理局入出國日期證明書，及大陸地
    區人民在臺灣地區居留申請書在卷可考（參本院卷一第四十
    二、四十三頁）。又乙○○於九十二年五月十九日遭案外人
    許敏宏酒後駕車撞傷，乙○○與案外人許敏宏間陸續進行刑
    事及民事訴訟，各該案件均已經本院判決，案外人許敏宏經
    判決有罪確定，並應賠償乙○○之損害。另被告於九十三年
    一月二十日，在乙○○至其上開四樓住處時，與乙○○發生
    爭執，並進而發生拉扯，其間被告曾拉乙○○的頭撞牆，造
    成乙○○受傷，乙○○因而向本院聲請核發保護令，並提出
    傷害告訴，及訴請被告損害賠償及給付生活費，經本院准以
    核發暫時保護令，及判處被告拘役三十日，與判令被告應賠
    償乙○○七萬五千元，另應給付乙○○十五萬四千元生活費
    確定等情，均為被告所不爭執，復有本院九十三年度易字第
    四○九號刑事判決、九十三年度家簡字第三號民事判決、九
    十三年度北簡字第一九八八八號宣示判決筆錄（參偵字第一
    四五五九號卷第六十三頁至七十四頁）、本院九十二年度交
    易字第三六二號刑事判決、九十二年度訴字第五五七九號民
    事判決（參本院卷一第三十二頁至三十八頁）在卷可按，並
    經本院調閱本院九十二年度交易字第三六二號、九十二年度
    訴字第五五七九號、九十三年度簡字第四四四號、九十三年
    度家簡字第三號全部卷證查明屬實，亦均無疑義。
  (三)被告於九十三年三月四日具狀向臺灣臺北地方法院檢察署自
    首暨告發其與乙○○係透過丙○○以十萬元代價，在大陸地
    區假結婚，指訴乙○○、丙○○二人與其共犯有刑法第二百
    十六條、第二百十四條之行使使公務員登載不實文書罪，及
    違反臺灣地區與大陸地區人民關係條例第一條、第十五條第
    一款之規定，而觸犯同條例第七十九條第一項之罪等罪嫌，
    為被告所自承不諱，並有刑事自首暨告發狀在卷可稽（參九
    十三年度他字第一八四六號卷第一至四頁），是被告曾具狀
    向有偵查權限之機關告發丙○○、乙○○二人有上開罪嫌一
    節至明。惟被告辯稱係透過丙○○以十萬元之代價與乙○○
    假結婚，其與乙○○二人間確無結婚之真意，二人亦未曾共
    同居住生活，二人確實是假結婚，並無誣告乙○○及丙○○
    云云。但為乙○○與丙○○二人所堅決否認，乙○○具狀陳
    稱：二人確實是夫妻，於八十九年十一月來台依親即先與被
    告共同居住於三樓，嗣再搬至四樓，二人也有性生活，被告
    並曾提供其一、二百元之生活費，期間並曾為其匯款美金七
    百元至大陸給伊親人，後來，於九十三年一月二十日遭被告
    毆打並趕出家門後，始離開二人之共同住處等語。另丙○○
    於偵查中則稱：自己為低收入戶，沒有能力提供十萬元予被
    告，且伊雖與被告一起至大陸，但自己先行返國，結婚的事
    是被告自己處理的等語。因此，本件所應審究者為，被告於
    告發狀內所述之上開事實是否真實。經查：
    (1)按被告以外之人於審判外之言詞或書面陳述，除法律另有
      規定者外，不得作為證據，刑事訴訟法第一百五十九條第
      一項固有明定。惟依同法第一百五十九條之一規定：被告
      以外之人於審判外向法官所為之陳述，得為證據。於偵查
      中向檢察官所為之陳述，除顯有不可信之情況者外，得為
      證據。另依同法第一百五十九條之四第一款、第二項規定
      ，除顯有不可信之情況外，公務員職務上製作之紀錄文書
      、證明文書，或從事業務之人於業務上或通常業務過程所
      須製作之紀錄文書、證明文書，亦得為證據。此外，被告
      以外之人於審判外之陳述，雖不符刑事訴訟法第一百五十
      九條之一至之四之規定，而經當事人於審判序同意作為證
      據法院認為適當者，亦得為證據，又其當事人、代理人或
      辯護人於法院調查證據時，知有第一百五十九條第一項不
      得為證據之情形，而未於言詞辯論終結前聲請異議者，視
      為有前項之同意，同法第一百五十九條之五亦有明定。本
      件證人丙○○、陳一信、李旭雄、于欣潔、于克非等人雖
      未於本院審理時到庭作證，惟其等於本院另案審理（九十
      三年度家簡字第三號）時，在法官面前作證，其等於該案
      之證詞，依上開規定得作為證據。另證人鄭健鐘、李琛二
      人於本件案件偵查中曾到庭具結作證，被告及其辯護人對
      於此二證人之證詞之證據能力均不爭執（本院九十四年六
      月二十八日準備程序筆錄，本院卷一第十七頁），是其二
      人於偵查中所為之證詞，亦有證據能力。另本院所調得之
      上開各案件之全部卷證中之傳票等送達文書，係郵局人員
      職務上所製作之文書，以及台北市社會局於他案檢附予本
      院之敬悠遊卡持卡人甲○○之票卡使用紀錄，依上開第一
      百五十九條之四之規定亦均有證據能力，得作為本案之證
      據，核先敘明。
    (2)被告甲○○於九十年間搬至臺北市○○區○○路二十五巷
      二十號四樓前係與丙○○合租在同號三樓內，於八十九年
      十一月六日乙○○來台依親時，亦先住在上開房屋內一節
      ，業據證人丙○○於本院他案審理時（九十三年度家簡字
      第三號）結證：「（當時）住在三樓前面的房間，被告搬
      到四樓住，我有看到原告（即乙○○）也搬到四樓去住，
      他們常常經過我家門口。被告兒子很少回來，沒有住在三
      樓，有沒有住四樓我不知道，被告女兒有跟被告住在一起
      ，是在被告搬到四樓時，三樓時被告女兒沒有跟他住。」
      、「被告說他給原告五千元陪她到台大去看病。」等語（
      參該案九十三年六月三日言詞辯論筆錄），而證人于克非
      於同案審理亦證稱：「九十年前被告是住在三樓，九十年
      底被告才搬到四樓。」、九十年底以後放假才會回台北跟
      被告住等語（參同上日筆錄）。另證人丁○○於本院審理
      時亦結證稱：「三樓是姓李的，當時被告跟姓李的（即丙○○）夫婦合租，後來才搬到四樓去住。」等語（參本院
      九十四年十月十三日審判筆錄）。是被告於八十九年至九
      十年間，確實曾與證人丙○○合租在上開三樓之房屋內。
      被告既曾於上述期間與證人丙○○合租在三樓內共同生活
      ，而乙○○適又在此一期間來台依親，則證人丙○○對被
      告與乙○○二人間之生活狀況，自較未與被告共同生活之
      證人于克非及于欣潔（于欣潔於該案九十三年五月十八日
      言詞辯論期日時證稱：於九十年十一月初才開始與被告同
      住）更為清楚，是其所為之陳述，應為真實，而可採信。
    (3)證人即被告轄區之漢中派出所員警陳一信於上開給付扶養
      費事件，亦曾到庭結證稱：曾到被告居住之大樓查訪很多
      次，因乙○○有工作證，不一定每次都會查訪到她，去的
      時候屋子裡有乙○○的衣物，當時被告並未與其他人住在
      一起，被告也說那些衣物是乙○○的。之中亦碰過乙○○
      很多次，九十二年去查訪時，被告也都說只有與乙○○住
      在該處等語（參該案九十三年七月一日言詞辯論筆錄），
      此外，並有證人陳一信所製作之流動人口登記聯單一紙附
      卷可查（參偵字第一四五五九號卷第二十六頁）。證人陳
      一信係依法負責查訪大陸地區人民來台居留之情況之公務
      人員，其與被告及乙○○間並無任何前隙舊怨，其所為之
      證詞，自無偏頗任何一方之虞，是以證人陳一信之上開證
      詞，及其所製作之上開聯單內容，自亦均堪信為真實。
    (4)乙○○在與案外人許敏宏之公共危險、傷害及損害賠償案
      件中，其書狀上所記載之送達地點均為台北市○○區○○
      路址，其中傷害案件，是於上訴時，另損害賠償事件，則
      是於九十三年二月二日，始變更送達地址為台北漢中郵局
      ２─１３９號信箱，另公共危險案件則自始至終均以上開
      地址作為送達處所，而上開三件案件審理期間，於乙○○
      變更地址前，本院及臺灣高等法院之傳票均係送上開陳報
      地址，並由乙○○本人親自簽收，未曾以寄存送達之方式
      完成送達一節，有附於各該案件之傳票送達回證可稽，並
      經本院調閱上開案件查明屬實。郵差人員送達傳票之時間
      ，並不固定，且數個案件同時進行中，乙○○收受傳票之
      頻率頗高，但卻均能親自簽收，如果乙○○在此一期間前
      ，未居住於上開房屋內殊無可能，是由上開送達資料可證
      乙○○確實曾與被告共同居住。
    (5)乙○○雖曾向中華郵政股份有限公司台北郵局（下稱台北
      郵局）申設台北漢中郵局第２─１３９號信箱使用，但其
      租用之起始期間為九十三年二月二日，業經本院依被告之
      聲請向該局函詢，經該局於九十四年九月二十二日以北營
      字第○九四○九○四四一八號函覆並檢具申請之印鑑單一
      紙在卷可考（參本院卷二）。此一時間係在被告與乙○○
      發生家庭暴力之九十三年一月二十日之後。因此，乙○○
      並非於八十九年十一月六日來台依親後，即申請郵政信箱
      作為連絡之用，而是在遭被告施家庭暴力之後，始向台北
      郵局申用信箱，是自難以乙○○申設信箱作為對外聯絡處
      所，而認定乙○○未與被告有同居之事實。
    (6)乙○○指稱被告自其來台依親後，曾斷斷續續給予一、二
      百元之生活費用，並曾為其匯款七百美元給其在大陸地區
      之親人，而被告與乙○○間之前開保護令聲請事件審理期
      間，被告亦在法官面前坦承曾給予乙○○五千元、及人民
      幣二百元，並曾以其名義匯款美金七百元給乙○○大陸親
      人。又乙○○指稱於九十二年十月二十五日被告曾陪同其
      至國臺大醫院進行門診，被告亦承認曾陪同乙○○至上開
      醫院門診一次（參被告之九十四年十月十七日辯論意旨狀
      ），參之卷附之臺大醫院九十三年十二月七日（九三）校
      附醫秘字第九三○○二一三四二七號函暨所附之病歷紀錄
      證實乙○○確曾於九十二年十月二十五日至臺大醫院就診
      （參偵字第一四五五九號卷第九十一頁），而臺北市政府
      社會局於被告與乙○○間之給付扶養費用事件訴訟進行中
      曾函覆本院確認被告曾於九十二年十月二十五日早持敬老
      悠遊卡自捷運西門站入站，於八點五十八分自臺大醫院站
      出站（已附於本院卷）之事實，足認被告自白曾陪乙○○
      至臺大醫院就醫一次，確與事實相符，而可採信。果被告
      與乙○○間只是假結婚，被告除依約定辦理各項手續外，
      被告實無支付乙○○生活費用，並陪同其就醫之義務與必
      要。由被告不但支付生活費用予乙○○，復陪同乙○○就
      醫之事實以觀，被告與乙○○間確有實質之婚姻關係。
    (7)被告稱丙○○曾交付十萬元作為出名娶乙○○之代價，但
      此為丙○○所堅決否認已如前述，而被告迄無法提出任何
      具體之證據供本院調查，其上開所言，自難採信。
    (8)至於被告之女于欣潔及被告之子于克非雖均於本院九十三
      年度家簡字第三號給付扶養費事件審理中作證稱：沒有見
      過乙○○，也不知其父曾與乙○○結婚，之後曾聽其父說
      與乙○○係假結婚等語。但查，證人于欣潔及于克非二人
      為被告之至親，其等係於乙○○對其等父親訴請給付扶養
      費事件出庭作證，其二人均未經具結，所為之證詞，自難
      期其公允。且查，其二人並未陪同被告至大陸地區，是其
      二人均未曾見聞被告與乙○○間之婚禮進行事宜，參以被
      告與乙○○在與丙○○共同合租於三樓房屋期間，證人二
      人亦未與被告同住，其二人對於被告與乙○○間之居住情
      況之了解自屬有限，是其二人之證詞，均不足以證明被告
      係透過丙○○以十萬元之代價而與乙○○假結婚之事實。
    (9)另證人李旭雄雖曾於上開扶養費事件中出庭結證稱：被告
      曾跟他說與乙○○是假結婚，賺了十萬元，且伊常去被告
      家，被告從十幾年前就住在四樓，伊從沒有見過乙○○等
      語，及丁○○於本院審理時結證稱：認識被告已經十年以
      上了，常去被告家打牌，有聽過被告到大陸結婚的事，但
      沒有見被告的太太，被告也沒有主動介紹過，伊也沒有問
      過他們結婚的事等語（參本院九十四年十月十三日審判筆
      錄）。經查，被告是從九十年間才搬入四樓居住，但證人
      李旭雄卻證稱被告十幾年前就住在四樓，與事實明顯不符
      ，且證人李旭雄上開所述與乙○○假結婚賺十萬元等語，
      是聽聞自被告之陳述，為傳聞證據，自不足以作為證明被
      告於告發狀所述之事實為真實之證據。而證人丁○○對於
      被告與乙○○間之婚姻關係，既未多所過問，則其證詞亦
      不足以證明被告所言均為真實。
    (10)綜合上述，依證人丙○○及陳一信之證詞，被告與乙○○
      間確有同居之事實，又依被告之自白及上開證據，被告曾
      支付乙○○少許的生活費，並曾陪同乙○○至醫院就醫，
      此外，乙○○在與案外人許敏宏訴訟期間，均仍是以上開
      處所作為送達處所，足認二人間並非僅是假結婚而已。被
      告明知其與乙○○間並非透過丙○○以十萬元之代價而假
      結婚，卻於告發狀內指訴其二人涉有行使使公務員登記不
      實文書罪及違反臺灣地區與大陸地區人民關係條例第七十
      九條第一項之罪嫌，而向臺灣臺北地方法院檢察署提出告
      發，其誣告之犯行，事證明確，洵堪認定。
      至於被告另請求傳訊證人許敏宏證明許敏宏曾至被告住處
      未找到乙○○之事實部分。經查，案外人許敏宏只是與乙○○發生車禍之偶發事件，而與乙○○成為對訴的當事人
      ，許敏宏對於被告與乙○○間之婚姻關係並不了解，雖許
      敏宏於其與乙○○之公共危險案件上訴審審理期間（臺灣
      高等法院九十二年度交上訴字第四五六號）曾提及到乙○○住處，都沒有找到乙○○等語，但查，乙○○於九十三
      年一月二十日與被告發生家暴案件後，即離開上開住處，
      是案外人許敏宏至被告住處未找到乙○○，亦屬常情。且
      縱案外人在乙○○與被告發生家暴前至被告住處找不到乙○○，亦只能證明其去找乙○○當時乙○○不在而已，不
      能證明乙○○與被告未共同居住之事實，是本院認無傳訊
      之必要，附此敘明。
二、核被告所為，係犯刑法第一百六十九條第一項之誣告罪。被
    告以一狀紙誣告二人，因此為侵害國家法益之罪，為單純一
    罪，附此敘明。爰審酌被告因受乙○○連番追訴保護令、傷
    害及給付扶養費，而急於結束雙方間之婚姻關係，因而萌生
    誣告他人犯罪之動機、目的、手段，及因被告誣告他人犯罪
    ，使國家偵查權妄為發動，對乙○○及丙○○造成之損害非
    微等一切情狀，量處如主文所示之刑。末查被告前未曾受任
    何有期徒刑以上刑之宣告，此有臺灣高等法院前案紀錄表附
    卷可憑，其經此教訓，自當知所警惕而無虞再犯，本院認前
    開有期徒刑之宣告，以暫不執行為適當，併依法諭知緩刑二
    年，用啟自新。
據上論斷，應依刑事訴訟法第二百九十九條第一項前段，刑法第
一百六十九條第一項、第七十四條第一款，判決如主文。
本案經檢察官張志全到庭執行職務。
中　　華　　民　　國　　94　　年　　10　　月　　27　　日
　　　　　　　　　刑事第四庭  審判長法　官  劉慧芬
　                                  法  官  郭惠玲
                                    法  官  李桂英
以上正本證明與原本無異。
如不服本判決，應於判決送達後10日內，向本院提出上訴狀。
　　　　　　　　　　　　　　　    　書記官　黃鈴容
中　　華　　民　　國　　94　　年　　10　　月　　27　　日
附錄：本案論罪科刑法條全文：
刑法第一百六十九條第一項：
意圖他人受刑事或懲戒處分，向該管公務員誣告者，處 7 年以下
有期徒刑
。
